臺灣高等法院臺南分院刑事判決　　 100年度上更(二)字第22號
上　訴　人
即　被　告　張政國
選任辯護人　藍慶道律師
上列上訴人因違反貪污治罪條例案件，不服臺灣雲林地方法院98
年度訴字第337 號中華民國98年12月8 日第一審判決（起訴案號
：臺灣雲林地方法院檢察署97年度偵字第2132號、98年度偵字第
229 號、第1559號），提起上訴，經判決後由最高法院第二次發
回更審，本院判決如下：
    主  文
原判決關於張政國部分撤銷。
張政國共同依據法令從事公務之人員，對於監督之事務，明知違
背自治條例，直接圖其他私人不法利益，因而獲得利益，處有期
徒刑貳年捌月，褫奪公權貳年，減為有期徒刑壹年肆月，褫奪公
權壹年；又共同依據法令從事公務之人員，對於監督之事務，明
知違背自治條例，直接圖其他私人不法利益，因而獲得利益，處
有期徒刑貳年陸月，褫奪公權貳年，減為有期徒刑壹年參月，褫
奪公權壹年；應執行有期徒刑壹年伍月，褫奪公權壹年。
    事  實
一、張政國為雲林縣褒忠鄉公所秘書，負責協助鄉長襄理鄉公所
    轄內之業務，並對於褒忠鄉清潔隊業務有監督之職責，係依
    據法令從事公務之人員。另某年籍姓名不詳之成年人及王百
    熙（民國47年12月30日生，業經判決免刑確定），均為雲林
    縣褒忠鄉清潔隊隊員，該年籍姓名不詳之清潔隊員負責褒忠
    鄉垃圾清運、處理業務，王百熙負責褒忠鄉垃圾清除、處理
    業務，亦均係依據法令從事公務之人員。其3 人均明知依據
    雲林縣褒忠鄉辦理受委託代清運處理廢棄物徵收清除處理費
    自治條例第2 條之規定，褒忠鄉垃圾場處理之廢棄物以該鄉
    轄內者為限，又民營廢棄物清除處理業者載運之廢棄物，非
    褒忠鄉垃圾場應處理之廢棄物，且褒忠鄉垃圾場處理廢棄物
    ，應依同條例第6 條第1 項之規定收費。詎其等均基於圖利
    久榮環境科技股份有限公司（下稱久榮公司，為民營之廢棄
    物清除處理業者，且址設褒忠鄉轄外之斗南鎮）不法利益之
    犯意，而為下述行為：
(一)、於民國（下同）94年12月19日，張政國接獲久榮公司負責人
    黃世銘之電話後，即違背上開自治條例之規定，以電話連絡
    當時在褒忠鄉垃圾場具有犯意聯絡之年籍姓名不詳、已成年
    之褒忠鄉清潔隊員，要求該隊員讓久榮公司車牌818 - RQ、
    196 -SE 之車輛進入褒忠鄉垃圾場傾倒廢棄物共3 車次（車
    牌818-RQ車輛傾倒2 車次），合計共16.77 公噸（6,920 公
    斤＋4,660 公斤＋5,190 公斤），而未對久榮公司收費，致
    使久榮公司因而獲得免繳垃圾處理費之不法利益共計新台幣
    （下同）20,124元（依前開自治條例第6 條第1 項第2 款規
    定，以每公噸1,200 元計算）。
(二)、於95年4 月27日中午左右，張政國接獲久榮公司負責人黃世
    銘之電話後，又違背上開自治條例之規定，以電話連絡當時
    在褒忠鄉圾垃場值班具有犯意聯絡之王百熙，要求王百熙讓
    久榮公司之車輛進入褒忠鄉垃圾場傾倒廢棄物7 公噸，且未
    對久榮公司收費，致使久榮公司因而獲得免繳垃圾處理費之
    不法利益8,400 元（依前開自治條例第6 條第1 項第2 款之
    規定，以每公噸1,200 元計算）。
二、案經法務部調查局雲林縣調查站移送台灣雲林地方法院檢察
    署檢察官偵查，王百熙於偵查中自白犯行，因而查獲張政國
    。
    理  由
壹、證據能力方面
一、按刑事訴訟法第158條之3規定：「證人、鑑定人依法應具結
    而未具結者，其證言或鑑定意見，不得作為證據。」，其中
    所謂「依法應具結而未具結者」，係指檢察官或法官依刑事
    訴訟法第175 條之規定，以證人身分傳喚被告以外之人（證
    人、告發人、告訴人、被害人、共犯或共同被告）到庭作證
    ，或雖非以證人身分傳喚到庭，而於訊問調查過程中，轉換
    為證人身分為調查時，此時其等供述之身分為證人，則檢察
    官、法官自應依本法第168 條有關具結之規定，命證人供前
    或供後具結，其陳述始符合第158條之3之規定，而有證據能
    力。若檢察官或法官非以證人身分傳喚而以告發人、告訴人
    、被害人或共犯、共同被告身分傳喚到庭為訊問時（例如刑
    事訴訟法第71條、第219條之6第2項、第236條之1第1項、第
    248條之1、第271條第2項、第271條之1第1 項），其身分既
    非證人，即與「依法應具結」之要件不合，縱未命其具結，
    純屬檢察官或法官調查證據職權之適法行使，當無違法可言
    。而前揭不論係本案或他案在檢察官面前作成未經具結之陳
    述筆錄，係屬被告以外之人於偵查中向檢察官所為之陳述，
    本質上屬於傳聞證據，基於保障被告在憲法上之基本訴訟權
    ，除該被告以外之人死亡、身心障礙致記憶喪失或無法陳述
    、滯留國外或所在不明而無法傳喚或傳喚不到、或到庭後拒
    絕陳述等情形外，如已經傳喚到庭具結而為陳述，並經被告
    之反對詰問，或被告已放棄其反對詰問權，前揭非以證人身
    分而在檢察官面前未經具結之陳述筆錄，除顯有不可信之情
    況者外，得為證據，並應於判決內敘明其符合傳聞證據例外
    之理由；又前揭非以證人之身分在審判中之陳述筆錄，如該
    被告以外之人已經法院以證人身分傳喚到庭並經具結作證，
    且由被告為反對詰問，該未經具結之陳述筆錄因屬審判上之
    陳述，自有證據能力；如係在另案法官面前作成之陳述筆錄
    ，本質上亦屬傳聞證據，自得依本法第159條之1第1 項之規
    定，認有證據能力。不能因陳述人未經具結，即一律適用本
    法第158條之3之規定，排除其證據能力（最高法院97年台上
    字第483 號判決意旨及96年台上字第3527號判決意旨參照）
    。經查：本件證人王百熙業經本院上訴審審理時依法傳訊其
    等到庭具結陳述，並經被告張政國及其辯護人予以詰問（見
    本院上訴審卷第106頁至112頁），足見本件已保障被告對證
    人之反對詰問權，證人王百熙以共同被告之身分或其他非以
    証人之身分向法官或檢察官所為之供述，應屬業經完足調查
    之証據，而得為證據，合先敘明。
二、次按被告以外之人於偵查中向檢察官所為陳述，除顯有不可
    信之情況者外，得為證據，刑事訴訟法第159條之1第2 項定
    有明文。檢察官在偵查中對被告以外之人所為之偵查筆錄，
    性質上屬傳聞證據，惟刑事訴訟法規定檢察官代表國家偵查
    犯罪、實施公訴，依法其有訊問被告、證人及鑑定人之權，
    證人、鑑定人並須具結，而實務運作時，檢察官偵查中向被
    告以外之人所取得之陳述，原則上均能遵守法律規定，不致
    違法取供，其可信度極高，職是，被告以外之人前於偵查中
    已具結而為證述，除反對該項供述具有證據能力之一方，已
    釋明「顯有不可信之情況」之理由外，不能遽指該證人於偵
    查中之陳述不具證據能力。證人即同案被告王百熙、證人黃
    世銘、曾彥育、張誌坤、方新發、林百一、涂秋吉分別於檢
    察官偵查時以證人身分具結所為之證述，均係檢察官令渠等
    以證人身分具結後所為之證述，有該證人之結文附卷可稽，
    被告對上開證人之上開證述，均未提及檢察官在訊問時有不
    法取供之情形，亦未釋明上開證人之證述有何顯不可信之情
    況，而證人王百熙、黃世銘且經本院上訴審審理時依法傳訊
    其等到庭具結陳述，並經被告張政國及其辯護人予以詰問（
    見本院上訴審卷第100頁反面至112頁），足已保障被告對證
    人王百熙、黃世銘之反對詰問權，另被告及其辯護人對證人
    曾彥育、張誌坤、方新發、林百一、涂秋吉於本院審理時均
    捨棄傳喚到庭詰問，揆諸上開說明，上開證人在檢察官訊問
    時，具結後所為之證述筆錄，自具有證據能力。
三、又按被告以外之人於審判外之言詞或書面陳述，除法律有規
    定者外，不得作為證據；又被告以外之人於審判外之陳述，
    雖不符合同法第159條之1至第159條之4之規定，但經當事人
    於審判程序同意作為證據，法院審酌該言詞陳述或書面陳述
    作成時之情況，認為適當者，亦得為證據。當事人、代理人
    或辯護人於法院調查證據時，知有第159條第1項不得為證據
    之情形，而未於言詞辯論終結前聲明異議者，視為有前項之
    同意，刑事訴訟法第159條第1項及第159條之5分別定有明文
    。本判決下列所引用之除公務員職務上製作之紀錄文書，並
    無顯不可信之情況，依刑事訴訟法第159條之4第1 款規定，
    有證據能力外，其餘屬傳聞證據部分，業經檢察官、被告及
    其辯護人於本院準備程序及審判期日中均明示同意此部分之
    證據有證據能力（見本院更二審卷第107頁、108 頁、123頁
    ），並且迄至言詞辯論終結前亦未撤回前開同意，本院審酌
    上開證據資料製作時之情況，尚無違法不當及證明力明顯過
    低之瑕疵，且認為以之作為證據應屬適當，爰依刑事訴訟法
    第159條之5規定，認前揭證據資料均有證據能力。
貳、認定犯罪事實所憑之證據及理由
一、被告張政國雖辯稱：伊沒有圖利久榮公司，大部分打電話進
    來公所，我們都會打電話進去清潔隊，看他們可不可以進去
    ，以前的慣例樹枝就可以進去，樹枝也是倒在回收場，不是
    掩埋場，自治條例第10條及環保署均有規定，資源回收物不
    可以收費云云。而被告之辯護人亦為其辯稱：(一)依據雲林縣
    褒忠鄉辦理受託代理清運處理廢棄物徵收清除處理費自治條
    例第2 條但書規定，如係民營廢棄物清除處理單位及所載之
    待清運之廢棄物自非僅侷限褒忠鄉轄區。(二)久榮公司係屬該
    自治條例第2 條所謂之民營廢棄物清除處理單位，依該自治
    條例第2 條規定，其將所載運之廢棄物送往褒忠鄉公所垃圾
    場要求收置處理，主、客觀上均與本法圖利罪迥不相同。(三)
    本件系爭自治條例亦係無效，益證客觀上即無任何違誤法令
    之不法行為。(四)本件被告主觀上認知久榮公司載運樹枝等物
    屬資源回收物品，依慣例係免費，且知其所載運樹枝等物係
    屬資源回收物品，而係進入資源回收場區，並非進入掩埋場
    進行掩埋，故而本件所載運之物品確係為廢木材、樹枝，褒
    忠鄉公所清潔隊依現行法令及依歷年來行政慣例，將之視為
    係可回收之資源回收物，本應毋庸收費等語。
二、經查：
(一)、訊之被告張政國對於其分別於94年12月19日、95年4 月27日
    ，依證人即久榮公司負責人黃世銘之要求，打電話給該鄉內
    某年籍姓名不詳之清潔隊員及同案被告王百熙，讓久榮公司
    之車輛得以進入褒忠鄉垃圾場傾倒廢棄物等情不諱（見偵(三)
    卷第201頁、202頁、206頁、本院上訴卷第76反面、第77 頁
    、本院更(一)卷第118 頁、本院更(二)卷第80頁），核與證人黃
    世銘證述情節相符（見偵(三)卷第198-203 頁、本院上訴卷第
    101頁、102頁反面），且核與證人即同案被告王百熙所證述
    情節互核相符（見偵(三)卷第5 頁、6頁、190頁、193頁、221
    頁、原審卷第239頁反面、本院上訴卷第106頁反面、109 頁
    反面），復有雲林縣褒忠鄉辦理受委託代清運處理廢棄物徵
    收清除處理費自治條例【93年8 月12日版】、行政院環境保
    護署98年1 月20日環署廢字第0980003803號函（久榮公司有
    取得廢棄物清除許可證）、久榮公司基本資料查詢、雲林縣
    政府營利事業登記公示詳細資料、褒忠鄉垃圾進場處理公庫
    繳款單2 冊、褒忠鄉清潔隊車輛過磅作業地磅單（見他字卷
    第6頁至9頁，偵(二)卷第312頁，他字卷第22-23頁，偵(二)卷第
    266頁，偵(三)卷第209-214頁，外放卷：附件四、七、八）等
    在卷可稽，堪信為真實。從而，被告張政國、該年籍姓名不
    詳之清潔隊員及同案被告王百熙違反前開自治條例之規定，
    讓民營廢棄物清除處理業者即久榮公司車輛進入褒忠鄉垃圾
    場傾倒廢棄物，且未繳費之事實，足堪認定。
(二)、【被告於案發時為褒忠鄉公所秘書，係依據法令，從事於公
    務之人員】：查被告於案發時為褒忠鄉公所秘書，業據被告
    供承在卷（見本院上更(一)卷第148 頁），且經證人王百熙證
    述無誤（見偵(三)卷第6 頁），堪以認定。從而，被告於案發
    時既為褒忠鄉公所秘書，依褒忠鄉公所組織自治條例第4 條
    規定：「本所置秘書一人，為幕僚長，承鄉長之命，處理鄉
    政，並受鄉長之指揮、監督，掌理研考、法制、機要、動員
    、協調、核稿等事項。」有褒忠鄉公所組織自治條例附卷可
    稽（見本院上更(一)卷第121 頁），則被告應屬刑法上及貪污
    治罪條例中所謂「依據法令」從事於公務之人員無疑。
(三)、【被告於案發時為褒忠鄉公所秘書，其對褒忠鄉清潔隊清潔
    事務之處理，具有監督之職務權限】：
、被告於案發時為褒忠鄉公所秘書，其法定職權應依褒忠鄉公
    所組織自治條例第4 條規定：「本所置秘書一人，為幕僚長
    ，承鄉長之命，處理鄉政，並受鄉長之指揮、監督，掌理研
    考、法制、機要、動員、協調、核稿等事項」定之。次依褒
    忠鄉公所組織自治條例第10條規定：「本所設托兒所、公有
    零售市場、清潔隊，其組織規程另定之。」，又依褒忠鄉清
    潔隊組織規程第2 條規定：「雲林縣褒忠鄉清潔隊（以下簡
    稱本隊）隸屬雲林縣褒忠鄉公所（以下簡稱公所），受鄉公
    所指揮、監督掌理本鄉清潔事項，業務上兼受雲林縣環境保
    護局之指導。」、第3 條規定：「本隊置隊長，承鄉長之命
    綜理隊務，並指揮、監督所屬員工。」，有褒忠鄉公所組織
    自治條例及褒忠鄉清潔隊組織規程附卷可稽（見本院上更(一)
    卷第121頁、122頁、第127 頁），足知掌理褒忠鄉清潔事務
    之主管事務者應為褒忠鄉清潔隊，而被告則係承褒忠鄉鄉長
    之命，處理鄉政，並受鄉長之指揮、監督，掌理研考、法制
    、機要、動員、協調、核稿等事項，故被告對隸屬於褒忠鄉
    公所且須受鄉公所指揮監督之褒忠鄉清潔隊，係負有監管與
    督導之職務權責。是以，被告及其辯護人辯稱：被告對於清
    潔隊之事務無監督職責云云，顯非可採。
、其次，依證人陳漢泰（現任褒忠鄉清潔隊隊長）及證人楊倍
    昌（97年間至98年間擔任褒忠鄉清潔隊隊長）於本院更一審
    審理時均具結證稱：有權決定是否允許進入褒忠鄉垃圾場傾
    倒垃圾廢棄物之人為清潔隊長及清潔隊之值班同仁，鄉公所
    秘書無此權責等語（見本院上更(一)卷第139頁、143頁），並
    對照前揭褒忠鄉公所組織自治條例及褒忠鄉清潔隊組織規程
    相關規定，堪認被告對於褒忠鄉清潔隊之事務，並無主持或
    執行之權限，而非主管該事務之人。因此，被告雖曾以褒忠
    鄉公所秘書身分核發「通行證」、「褒忠鄉垃圾傾倒准可證
    （褒忠鄉公所秘書室發）」等文書（見他字卷第33頁、35頁
    所附「通行證」、「褒忠鄉垃圾傾倒准可證（褒忠鄉公所秘
    書室發）」），惟依上開說明，該「通行證」、「褒忠鄉垃
    圾傾倒准可證（褒忠鄉公所秘書室發）」等文書所表彰之事
    務，並非屬被告之法定職務範圍內所應主管之事務，而係被
    告逾越褒忠鄉公所秘書法定職權所為，不應據此認定被告依
    褒忠鄉公所組織自治條例第4 條規定，對於褒忠鄉清潔隊清
    潔事務之處理，有主持或執行之主管權限。因之，被告對隸
    屬於褒忠鄉公所且須受鄉公所指揮監督之褒忠鄉清潔隊之事
    務，係負有監管與督導之職務權責，應堪認定。
(四)、【雲林縣褒忠鄉辦理受委託代清運處理廢棄物徵收清除處理
    費自治條例，係經褒忠鄉立法機關即鄉民代表會審議通過，
    並經褒忠鄉公所公布施行，係為有效之法律】
、按地方制度法第20條明定：「五、關於環境衛生事項如下：
    鄉（鎮市）廢棄物清除及處理。」為鄉（鎮市）自治事項，
    是以在地方制度法公布施行後，鄉（鎮市）自得就其關於鄉
    （鎮市）廢棄物清除及處理等自治事項制定自治法規。而自
    治法規經地方立法機關通過，並由各該行政機關公布者，稱
    自治條例；自治法規由地方行政機關訂定，並發布或下達者
    ，稱自治規則；法律或自治條例規定應經地方立法機關議決
    者之事項以自治條例定之；亦分別為地方制度法第25條、第
    28條第1項第2款所明定。次按廢棄物清理法第5條第1項規定
    ：「本法所稱執行機關，為直轄市政府環境保護局、縣（市
    ）環境保護局及鄉（鎮、市）公所。」、第2 項規定：「執
    行機關應設專責單位，辦理一般廢棄物之回收、清除、處理
    及廢棄物稽查工作。」、第4 項規定：「一般廢棄物之回收
    、清除、處理，在直轄市由直轄市政府環境保護局為之；在
    省轄市由省轄市環境保護局為之；在縣由鄉（鎮、市）公所
    負責回收、清除，由縣環境保護局負責處理，必要時，縣得
    委託鄉（鎮、市）公所執行處理工作。」，是認鄉鎮市公所
    對於一般廢棄物之回收、清除並為執行機關，而縣亦得委託
    鄉鎮市公所執行處理工作，應無疑義。查雲林縣褒忠鄉辦理
    受委託代清運處理廢棄物徵收清除處理費自治條例，係經褒
    忠鄉鄉民代表會第17屆第5 次定期大會審議通過，並經褒忠
    鄉公所以93年8 月12日褒鄉秘字第0930006187號公布施行，
    並經褒忠鄉民代表會第17屆第8次定期大會修正，以95年6月
    2 日褒鄉秘字第0950004040號令公布乙施行乙節，此有雲林
    縣褒忠鄉辦理受委託代清運處理廢棄物徵收清除處理費自治
    條例【93年8 月12日版、95年6月2日修正版】各一件在卷可
    稽（見他字第卷第6頁至9頁、偵(一)卷第27頁至30頁），則本
    件雲林縣褒忠鄉辦理受委託代清運處理廢棄物徵收清除處理
    費自治條例，應認係有效之法律。
、另按廢棄物清理法第28條第6項規定：「第1項第3款第2目執
    行機關受託清除處理一般事業廢棄物，應依直轄市、縣（市
    ）主管機關所定事業廢棄物代清除處理收費標準收費，並配
    合該事業依第31條第1項第2款規定辦理申報。」，又依地方
    制度法第14條規定：「直轄市、縣（市）、鄉（鎮、市）為
    地方自治團體，依本法辦理自治事項，並執行上級政府委辦
    事項。」，而褒忠鄉為自治團體，依廢棄物清理法之相關規
    定，就該鄉一般廢棄物之回收、清除、受縣委託執行處理及
    事業廢棄物之清理，訂定「雲林縣褒忠鄉辦理受委託代清運
    處理廢棄物徵收清除處理費自治條例」，在該條例被廢止前
    應屬有效之規定。至於行政院環境保護署95年11月2 日環署
    督字第0950084324號函雖表示：「依據廢棄物清理法第二十
    八條第一項第三款第二目規定事業廢棄物得經執行機關同意
    ，委託其清除、處理，而查現行規定，縣之處理執行機關為
    縣環境保護局；同條文第六項規定，執行機關受託清除處理
    一般事業廢棄物，應依直轄市、縣（市）主管機關所定事業
    廢棄物代清除處理收費標準收費；另一般事業廢棄物以衛生
    掩埋法處理，其設施應符合『事業廢棄物貯存清除處理方法
    及設施標準』第二十九、三十、三十一條規定；復查九十六
    年一月一日生效之『公有廢棄物掩埋場管理規範』第三點規
    定，公有掩埋場不得掩埋適燃性廢棄物及事業所產生之資源
    垃圾及廚餘。本署衡酌上述法規規定及目前公有一般廢棄物
    衛生掩埋場設備、設施及營運管理情形且基於本署補助興建
    者係以處理家戶垃圾為主，咸認公有一般廢棄物衛生掩埋場
    應自九十六年度起停止收受處理事業廢棄物，並由各縣市環
    境保護局評估檢視轄區掩埋場符合規定後，再由縣環保局依
    法循行政程序報縣主管機關訂定收費標準及合格場址，鄉鎮
    市公所並無權責開放公有掩埋場收受事業廢棄物及自訂收費
    標準。」（見偵(一)卷第49頁、本院更(二)卷第86頁、87頁），
    然依上開函文意旨，應係要求公有一般廢棄物衛生掩埋場應
    自96年度起停止收受處理事業廢棄物，並由各縣市環境保護
    局評估檢視轄區掩埋場符合規定後，再由縣環保局依法循行
    政程序報縣主管機關訂定收費標準及合格場址，鄉鎮市公所
    並無權責開放公有掩埋場收受事業廢棄物及自訂收費標準，
    尚難據此而認定褒忠鄉於96年前訂頒之褒忠鄉清理廢棄物自
    治條例為無效之規定。
(五)、【雲林縣褒忠鄉辦理受委託代清運處理廢棄物徵收清除處理
    費自治條例第2條規定，應係指非民營廢棄物清除處理業者
    之廢棄物且為褒忠鄉轄區內之廢棄物（一般廢棄物及一般事
    業廢棄物），始得依該條例之相關規定進入褒忠鄉垃圾場傾
    倒之】
、依95年6月2日修正前雲林縣褒忠鄉辦理受委託代清運處理廢
    棄物徵收清除處理費自治條例第1 條規定：「褒忠鄉公所（
    以下簡稱本所）為改善本鄉環境衛生、整潔，維護鄉民健康
    ，提昇生活品質及污染付費原則，依據行政院環境保護署『
    廢棄物清理法』之規定，訂定本條例。」、第2 條規定：「
    廢棄物處理範圍以本鄉轄區內為限（民營廢棄物清除處理單
    位除外）。」、第4條第2項規定：「一般事業廢棄物應由產
    生機構、單位自行或委託公、民營清除業者清除處理，無法
    清除處理者，得繳付所需費用委託本所代為處理。」、第六
    條第一項規定：「事業單位及民眾產生之廢棄物，得向本所
    申請或繳付所需費用委託本所代為處理，其實施方式及收費
    標準如下：一機關團體（民眾）因…。二事業單位一般事業
    廢棄物進場，需攜帶證明文件（事業單位證明書）自行載運
    至垃圾場繳交證明書，應在垃圾場磅稱重量，依實際重量簽
    進場簽單，事後按工作人員所填發繳款單，自行至本所公庫
    繳費，繳費標準為：每公噸收費新台幣壹仟貳佰元。三事業
    單位委託代清運（以垃圾不落地方式按路線清運）者，…。
    四事業單位委託代清運（以放置子車方式清運）者，…。」
    、第10條規定：「環保署所公佈，資源回收物品、大型家用
    （傢俱事業單位除外）廢棄物進場及清運（以電話登記再按
    址排定時間前往清理）均不予收費。」，此有上開褒忠鄉清
    理廢棄物自治條例（93年8 月12日褒鄉秘字第0930006187號
    發布）在卷可按。揆諸該自治條例之立法目的，既在改善褒
    忠鄉環境衛生、整潔，維護褒忠鄉鄉民健康，足認其服務對
    象應限於褒忠鄉鄉民。是依此立法意旨解釋該條例第2 條「
    廢棄物處理範圍以本鄉轄區內為限『（民營廢棄物清除處理
    單位除外）』。」之除外規定時，對照同條例第10條規定：
    「環保署所公佈，資源回收物品、大型家用『（傢俱事業單
    位除外）』廢棄物進場及清運（以電話登記再按址排定時間
    前往清理）均不予收費。」之除外規定，可見該條例第2 條
    所稱之除外規定，應係指排除在該條例適用範圍之外，而非
    指不受該條例所定廢棄物處理範圍以褒忠鄉轄區內之限制之
    意。況衡諸每座垃圾處理場有其特定區域範圍之垃圾處理用
    地及容量，若謂該條例第2 條所稱「廢棄物處理範圍以本鄉
    轄區內為限『（民營廢棄物清除處理單位除外）』。」之除
    外規定，係指各地之民營廢棄物清除處理單位可利用褒忠鄉
    垃圾場清除處理來自全國各地之一般廢棄物及一般事業廢棄
    物，顯然違反該條例第1 條規定之立法意旨。因之，該條例
    第2 條規定之適法解釋，應係指非民營廢棄物清除處理業者
    之廢棄物且為褒忠鄉轄區內之廢棄物（一般廢棄物及一般事
    業廢棄物），始得依該條例之相關規定進入褒忠鄉垃圾場傾
    倒之。至於褒忠鄉轄區以外之廢棄物及民營廢棄物清除處理
    業者之廢棄物，均不得進入褒忠鄉垃圾場傾倒之。
、至於證人陳漢泰（現任褒忠鄉清潔隊隊長）及證人楊倍昌（
    於97年間至98年間擔任褒忠鄉清潔隊隊長）於本院更一審審
    理時雖均證稱：褒忠鄉廢棄物處理場原則上處理褒忠鄉轄區
    內之廢棄物，但民營廢棄物清除處理單位所處理之廢棄物就
    不限褒忠鄉轄區內。依照褒忠鄉清理廢棄物自治條例第2 條
    文義，褒忠鄉以外民營廢棄物清除處理單位所載運也是褒忠
    鄉以外之廢棄物應該可以進入褒忠鄉垃圾場等語（見本院更
    (一)卷第139頁、143頁），惟與證人曾彥育、張誌坤、方新發
    （均為案發時之褒忠鄉清潔隊隊員）於偵查中證稱：民營廢
    棄物清除處理單位所處理之廢棄物不得進入褒忠鄉垃圾場等
    語互核不符（見偵(三)卷第84頁、87頁、89頁），顯見褒忠鄉
    清潔隊成員對上開自治條例之適用範圍及服務對象之解讀各
    有不同，但因其等均非法令條文之有權解釋機關，本院並不
    受其等對褒忠鄉清理廢棄物自治條例條文解釋之拘束，自無
    從依憑證人陳漢泰、楊倍昌對褒忠鄉清理廢棄物自治條例第
    2 條文義之認知，而遽為有利於被告之認定。是故，被告辯
    護人辯稱：依褒忠鄉清理廢棄物自治條例第2 條除外規定，
    如係民營廢棄物清除處理單位及所載運之待清運之廢棄物，
    自非僅侷限於褒忠鄉轄區。久榮公司係屬該自治條例第2 條
    除外規定所謂之民營廢棄物清除處理單位，自得依該自治條
    例第二條除外規定，將所載運之廢棄物送往褒忠鄉公所垃圾
    場要求收置處理云云，並非可採。
、另被告於案發時為褒忠鄉公所秘書，且於偵查中供承：「（
    褒忠鄉轄區外的事業單位可以進入褒忠鄉垃圾場傾倒廢棄物
    嗎？）不可以。」，「（民營的廢棄物清除機構，可以進入
    褒忠鄉垃圾場傾倒廢棄物嗎？）不可以。」，「（褒忠鄉垃
    圾場的垃圾處理是不是要依照雲林縣褒忠鄉辦理受委託代清
    運處理廢棄物徵收清除處理費自治條例來處理？）對。」等
    語（見偵(三)卷第201頁），自難諉為不知褒忠鄉訂有95年6月
    2 日修正前之褒忠鄉清理廢棄物自治條例，足認被告對於褒
    忠鄉垃圾場入場條件、作業程序及應磅稱重量繳費等事項，
    應為被告所明知。而久榮公司係設址於斗南鎮之民營廢棄物
    清除處理業者，亦為被告所明知（見偵(三)卷第205頁、206頁
    ），核與證人黃世銘於偵查中證述：「（張政國知不知道久
    榮環境科技股份有限公司在哪裡？）他約在7 、8 年前有去
    過。」等語相符（見偵(三)卷第202 頁），則該公司所載運之
    廢棄物，不論是否屬於褒忠鄉內之廢棄物，依前開自治條例
    第2 條規定，褒忠鄉垃圾場均不得收受處理。若久榮公司依
    該自治條例規定係得進入褒忠鄉垃圾場傾倒之民營廢棄物清
    除處理業者，則久榮公司請褒忠鄉清潔隊隊員依規定行事即
    可，何需透過被告打電話特別交代？足見被告對於久榮公司
    所載運之廢木材、樹枝等物，依上開自治條例之規定，係屬
    不得進入褒忠鄉垃圾場傾倒乙節，當有所認識。因此，被告
    違反95年6月2日修正前褒忠鄉清理廢棄物自治條例第2 條規
    定，先後2 次打電話給褒忠鄉清潔隊員，讓載運他鄉鎮所產
    生之廢木材、樹枝等物之久榮公司（民營廢棄物清除處理單
    位）車輛得以進入褒忠鄉垃圾場傾倒之事實，應堪認定。
(六)、又依雲林縣褒忠鄉辦理受委託代清運處理廢棄物徵收清除處
    理費自治條例第10條：「環保署所公佈，資源回收物品、大
    型家用（傢俱事業單位除外）廢棄物進場及清運（以電話登
    記再按址排定時間前往清理）均不予收費。」之規定，係指
    褒忠鄉轄區內之資源回收物品而言，且規定應以電話登記，
    再由褒忠鄉清潔隊按址排定時間前往清理，足見縱係褒忠鄉
    轄區內之民營廢棄物清除處理業者，亦不可將褒忠鄉轄區內
    之資源回收物品自行運往褒忠鄉垃圾場傾倒，益見褒忠鄉轄
    區外之民營廢棄物清除處理業者，更無法依該自治條例上開
    規定，自行將資源回收物品運送至褒忠鄉垃圾場傾倒，其理
    至明。查證人黃世銘於偵查中結證：「（【94年12月19日】
    除廢木材外還有其他物品？）我不曉得，當時是千王保齡球
    館請我去載運，只有說是廢木材，當時去的司機是何人我不
    記得。」（見偵(一)卷第164頁）、「（這3次是載運何種物品
    進入褒忠鄉垃圾場？）3 次都是木材。從虎尾外環道的保齡
    球館外面的樹木及裝潢天花板剩下的木材。」（見偵(二)卷第
    276頁、277頁）、於本院上訴審審理時證述：「（95年4 月
    27日的時候，你有無再與張政國聯絡？）有。」、「（因為
    何事與他聯絡？）還是一樣，要處理廢樹枝和廢木材。」（
    見本院上訴卷第102 頁反面）等語，縱認久榮公司於94年12
    月19日及95年4 月27日所載運者係廢木材及樹枝，而認為係
    資源回收物品者，惟久榮公司並非褒忠鄉轄區內之民營廢棄
    物清除處理業者，所載運之物品亦非褒忠鄉之廢木材及樹枝
    ，依上開自治條例規定，顯然久榮公司更不可將褒忠鄉轄區
    外之廢木枝及樹枝運至褒忠鄉垃圾場內傾倒，亦可認定。
(七)、按資源回收再利用法第19條第1 項規定：「再生資源未依規
    定再利用者，視為廢棄物，應依廢棄物清理法規定回收、清
    除、處理」，查久榮公司於94年12月19日載運之樹枝及廢木
    材，其重量情形既已記載明確，此有褒忠鄉清潔隊車輛過磅
    件業地磅單(一)乙冊可稽（見外放附件四第41頁），足見94年
    12月19日久榮公司所載運之物品，確實未依法再利用。又證
    人即同案被告王百熙於偵查中證述：「（95年4 月27日張政
    國指示你讓久榮環境科技股份有限公司【下稱久榮公司】進
    褒忠鄉垃圾場傾倒垃圾，那一次為什麼沒有地磅資料？）因
    地磅的電腦我不會用，那時公所去自強活動，只有我一人及
    林百一在。」、「（95年4 月27日當天，為何未對久榮環境
    科技股份有限公司進場的廢棄物收費？）因為地磅我不會操
    作。」（見偵(三)卷第5頁、6頁、190 頁）、於本院上訴審審
    理時亦證述：「（95年4 月27日當天你們清潔隊是否辦自強
    活動？）是的。」、「（你當天是否留守？）是的。」、「
    （過磅單、繳費單都是何人在操作？）我不知道。」、「（
    是否值班人員或承辦人員？）我知道有承辦人員。」（見本
    院上訴卷第106頁反面、107頁反面）等語，核與證人林百一
    於偵查中所證述之情節大致相符（見偵(三)卷第191頁、192頁
    ），並有雲林縣褒忠鄉公所94年10月至97年12月褒忠鄉公所
    清潔隊值班請款資料所附褒忠鄉公所垃圾場95年4 月份值勤
    輪值表1 紙在卷可稽（見外放附件十三所示），足見褒忠鄉
    清潔隊於95年4 月27日當日舉辦自強活動，當時褒忠鄉垃圾
    場值班人員係王百熙及林百一。又本案係因褒忠鄉第17屆鄉
    民代表會第8次定期大會（95年5月11日）經鄉民代表章家銘
    質詢後，經褒忠鄉公所政風室訪談相關清潔隊員後，由雲林
    縣政府政風室告發乙節，有雲林縣政府政風室函在卷可按（
    見他字卷第1頁至5頁），證人李政釗於本院上訴審審理時證
    述：「你是否知道95年4 月27日久榮公司載一輛廢棄物至褒
    忠鄉垃圾掩埋場裡面傾倒的事情？因為代表有質詢，我與清
    潔隊長有去調資料，確切的日期我不清楚，但有看到一輛不
    是鄉內的垃圾車，電腦資料是這樣顯示的。」、「即你對王
    百熙他們製作調查筆錄的這件事情？是的。」、「你有無去
    查看那輛車子傾倒的是什麼廢棄物？當初調電腦資料出來看
    ，上面本來好像有樹枝，當時去查看的時候，有在外面看到
    一堆樹枝。」、「你也有看到實物？有的。」、「那天我與
    清潔隊長去調資料，有訪問他們那些人，我記得好像沒有拍
    照，只是在旁邊有看到樹枝。」、「應該說調電腦資料出來
    ，有看到外鄉鎮載廢棄物的車輛，我有詢問其他的清潔隊員
    ，他們說沒有這回事，因為有外鄉鎮的清潔車輛的話，依據
    當時的自治條例，好像是不允許的，意即假如是外鄉鎮的事
    業廢棄物的話，進去也要收費。」、「你是否確定你看到的
    就是久榮公司進來的廢棄物？因為看電腦畫面和旁邊放的，
    我不知道那一車是否那一車，因為是事後去看的，我當然不
    可能看到車子倒在那邊，所以我不清楚，我知道我那天去看
    的時候，旁邊有一堆，大部分都是樹枝，另外調裡面的電腦
    資料的時候，知道有一輛外鄉鎮處理廢棄物的車輛過磅的電
    腦影像，有過磅了，等於車子進去了，我看到的是這樣子，
    可能是因為我把相關的資料都給秘書鄉長，再報縣政府政風
    處。」、「只確認是否外鄉鎮的車子？是的，也確認那應該
    是一般在處理事業廢棄物的車輛。」等語（見本院上訴卷第
    112頁反面至115頁），足認證人李政釗既係在鄉民代表95年
    5 月11日質詢有外鄉鎮之民營廢棄物清除處理業者車輛進入
    褒忠鄉垃圾場後始進行調查，且僅在確認是否有褒忠鄉轄區
    外之民營廢棄物清除處理業者之車輛進入褒忠鄉垃圾場而已
    ，亦無法明確證述所見之樹枝是否即為久榮公司於95年4 月
    27日載運至褒忠鄉垃圾場之物品，證人李政釗上開證述實無
    法資為有利被告之認定。再者本院當庭勘驗雲林縣褒忠鄉公
    所100年2月18日褒鄉民字第1000001527號函所檢送之該鄉清
    潔隊95年4 月27日在褒忠鄉垃圾場所錄製之電腦光碟檔案資
    料，經勘驗結果認：貨車於95年4 月27日上午11時19分進場
    停在過磅處，其車牌號碼為276 ，英文字母不清楚，側身有
    「久」字，「榮」字不清楚，車斗載滿物品，上層有樹枝，
    底層無法辨識載運何物（見本院更(二)卷第134 頁），則證人
    即同案被告王百熙應對於久榮公司，係褒忠鄉轄區外之民營
    廢棄物清除處理業者，不得進入褒忠鄉垃圾場，應有認識，
    亦經證人即同案被告王百熙於本院上訴審審理時供承不諱（
    見本院上訴卷第110 頁）。另行政院環境保護署於94年至95
    年間並未收受雲林縣政府依廢棄物清理法第5條第6項後段規
    定，報請行政院衛生署備查增訂公告一般廢棄物應回收項目
    之案件乙節，此有行政院衛生署環境保護署99年10月25日環
    署廢字第0990091057號函在卷足憑（見本院更(一)卷第133 頁
    、134 頁），則褒忠鄉垃圾場對於樹枝部分，顯非其清除處
    理之資源回收物品，是縱認久榮公司所載運者全係廢木材、
    樹枝等物，可認為係再生資源，但其既未依規定再利用，仍
    不失為廢棄物，而事業單位及民眾所產生之廢棄物，應依上
    開自治條例第6 條之規定繳費，則久榮公司既不具備使用褒
    忠鄉垃圾場資格，自應收費，亦可認定。至證人即同案被告
    王百熙於本院上訴審審理時證述：「一般來講只要是樹枝都
    不用（繳費）。」（見本院上訴卷第107 頁反面）、證人黃
    世銘於本院上訴審審理時證述：「這些廢樹枝、廢木材其實
    是可以再利用的。」（見本院上訴卷105 頁反面）等語，核
    與認定事實不相符合，自不得資為有利被告之認定，被告所
    辯：「當時我以為是褒忠鄉的樹枝」（見偵(三)卷第201 頁）
    、「我也不知道他們是民營事業。」（見原審卷第239 頁反
    面），自不足採。
三、查證人即同案被告王百熙雖於本院上訴審審理時證述：「（
    張政國打電話跟你說讓某某司機載的那輛車進去，他有無交
    待你要不要收費？）沒有，也沒有交待說要或不要收費。」
    等語（見本院上訴卷第107頁反面、108頁），惟查證人即同
    案被告王百熙於本院上訴審審理時亦證述：「【事業單位車
    子】是否要簽約才可以進去？）我知道若是照規定，事業單
    位要簽約。」、「（如果沒有簽約，是否可以進去？）若是
    鄉公所交待的就可以，這是慣例。」、「（如果當天【95年
    4 月27日】有其他的車輛進來，是否就不用繳費？）不是，
    若有其他的車子進來，鄉公所有交待的就讓他進去，否則除
    非有通行單。」、「（有打電話才讓人進來，沒有的話就不
    讓人進來？）是的。」等語（見本院上訴卷第110 頁反面、
    111 頁），惟對於有何慣例，並未能明確證述，自無法認有
    此慣例，又褒忠鄉公所清潔隊於95年4 月27日舉辦自強活動
    ，僅王百熙、林百一留守乙情，已如上述，另依褒忠鄉清潔
    隊之車輛過磅作業地磅單顯示，當日9時零3秒有鎮安宮車輛
    進場、12時零3 秒有褒忠鄉清潔隊車輛進場，有該地磅單可
    稽（見外放附件四第27頁反面），足認證人即同案被告王百
    熙於95年4 月27日受被告張政國指示，讓久榮公司一家事業
    單位之車輛進場，實可認定，而證人黃世銘於本院上訴審審
    理時亦供承：虎尾亦設有垃圾場，伊在褒忠鄉內並無清除處
    理業務等語（見本院上訴卷第103 頁反面），何以久榮公司
    係在虎尾鎮清除上開樹枝、廢木材等物，竟不就近在虎尾鎮
    或其設址地斗南鎮處理？而請求遠在褒忠鄉之被告協助？則
    被告既明知久榮公司非設於褒忠鄉轄區之民營廢棄物清除處
    理業者，上開自治條例第2 條規定，係指褒忠鄉轄區內，且
    非屬民營廢棄物清除處理業者所產生之廢棄物，始得進入褒
    忠鄉垃圾場傾倒，久榮公司既不具備使用褒忠鄉垃圾場資格
    ，明知久榮公司如進場傾倒廢棄物者，應依上開自治條例第
    6 條規定繳費，卻先後於上開時間，二次分別指示一年籍姓
    名不詳之清潔隊員及王百熙，讓久榮公司之車輛進場傾倒樹
    枝、廢木材等物，而未予收費，依此客觀上表現之行為，應
    認被告主觀上亦有不法圖利之意思存在，應可認定。
四、又按刑法之共同正犯，除同謀犯僅以其參與犯罪之謀議為其
    犯罪構成要件外，一般共同正犯，係採客觀主義，以共同實
    施構成犯罪事實之行為為成立要件，共犯相互間，若有共同
    實施犯罪行為之意思，雖祇分擔一部分行為，仍應就全部犯
    罪事實共同負責；又按以自己共同犯罪之意思，事先同謀，
    而由其中一部分人實施犯罪之行為，為共同正犯。又共同實
    施犯罪行為，在合同意思範圍內，相互利用他人之行為，以
    達其犯罪之目的，原不必每一階段均參與，祇須分擔犯罪行
    為之一部，即應對於全部所發生之結果共同負責而共同正犯
    之意思聯絡，不限於事前有所協議，於行為當時，基於相互
    之認識，以共同犯罪之意思參與者，亦無礙於共同正犯之成
    立，此有最高法院89年度臺上字第2531號、93年度臺上字第
    3332號判決意旨可資參照。查被告於本院更一審審審理時供
    承：94年這次的清潔隊員伊不知道是何人，那位應該是清潔
    隊的員工，他的職務應該是隨垃圾車清運、處理垃圾業務。
    清潔隊員的業務是清運、處理垃圾，有可能隨車，也有可能
    在垃圾場云云（見本院更(一)卷第114 頁），足見該年籍姓名
    不詳之清潔隊員亦係負責褒忠鄉垃圾清運、處理業務，係依
    據法令從事公務之人員。查本件被告分別與該年籍姓名不詳
    之清潔隊員、王百熙，依上開方式，分別於上開時、地讓久
    榮公司二次進場傾倒樹枝、廢木材等物，直接圖久榮公司不
    法利益，因而獲得利益之行為，應均成立共同正犯。
五、另按貪污治罪條例第6條第1項第4 款之圖利罪，係在規範公
    務員圖私人不法利益之行為，故其所圖得者，限於自己或其
    他私人之「不法利益」，始與該罪之構成要件相當；倘非屬
    「不法利益」，即不能論以該罪。次按現行貪污治罪條例第
    六條第四款之圖利罪，係以結果因而獲得不法利益為特別構
    成要件。又按貪污治罪條例第6條第1項第4 款之圖利罪，以
    所圖得之利益係屬不法利益為必要；又此項不法利益，除指
    獲得現實財產之不法利益外，並包括其他有形或無形、積極
    或消極等財產上權利之不法利益。查被告張政國與該年籍姓
    名不詳之清潔隊員、及與同案被告王百熙圖利久榮公司不法
    利益金額，計算如下述：
(一)、久榮公司於94年12月19日傾倒垃圾之重量：依褒忠鄉清潔隊
    之車輛過磅作業地磅單顯示，於94年12月19日進入褒忠鄉垃
    圾場傾倒廢棄物之車輛、載重，14時59分59秒車號818-RQ淨
    重6,920kg，15時1分2秒車號196-SE淨重4,660kg，16時37分
    43秒車號818-RQ淨重5,190kg，3車次合計16,770公斤（6,92
    0公斤＋4,660公斤＋5,190 公斤），此有該地磅單在卷可憑
    （外放卷附件四第41頁），而證人黃世銘亦證稱前開地磅單
    之記載確為久榮公司載運廢棄物進入褒忠鄉垃圾場傾倒無訛
    ，亦為被告張政國所不爭執，是久榮公司於94年12月19日至
    褒忠鄉垃圾場傾倒垃圾之重量應可確認為16,770公斤。
(二)、久榮公司於95年4 月27日載運廢棄物至褒忠鄉垃圾場傾倒之
    數量：因被告王百熙供稱其不會操作地磅，故當天未製作過
    磅單，其雖曾將重量顯示器的數字告訴隊長，然卷內之過磅
    單（見偵(一)卷第107 頁）其不知是否準確，其亦不知隊長有
    無開單（本院上訴卷第108頁、109頁），且依褒忠鄉清潔隊
    車輛過磅作業地磅單(一)之資料顯示（外放資料附件四第27頁
    背面），該日並無久榮公司之車輛過磅資料，是該地磅單之
    記載並無法確認為真實，應無法證明確係當日久榮公司傾倒
    垃圾之數量。另證人黃世銘於檢察官訊問時雖證稱車輛所載
    運之數量「大概20噸左右」（見偵卷(三)第199 頁），然同案
    被告王百熙卻供稱僅「大概有7、8公噸重」（見偵(三)卷第19
    0 頁），而被告及其辯護人於本院審理時具狀或陳述對此部
    分之重量係七公噸亦不爭執（見本院更(二)卷第81頁、第 110
    頁），依據「罪證有疑，利歸被告」之證據法則，本院應為
    有利於被告認定當日久榮公司所傾倒之垃圾重量為7 公噸。
    至檢察官雖提出當日久榮公司車輛進入褒忠鄉垃圾場之光碟
    1 片，證明該車輛載運之垃圾約九成滿，然該車輛所載運者
    既包括樹枝等膨鬆物，自亦難以車輛裝載空間證明當日所傾
    倒之垃圾重量，附此敘明。
(三)、而依據前開自治條例第6條第1項第2 款之規定，一般事業廢
    棄物進場每公噸1,200 元的計費標準，被告張政國與某清潔
    隊員於94年12月19日共同圖得久榮公司之不法利益為20,124
    元（1,200元×16.77＝20,124元），被告張政國與王百熙於
    95年4月27日共同圖得久榮公司之不法利益為8,400元（1,20
    0元×7＝8,400元）。
六、綜上所述，被告所為共同依據法令從事公務之人員，對於監
    督之事務，明知違背自治條例，直接圖其他私人不法利益，
    因而獲得利益之犯行，足堪認定，本件事證明確，應依法論
    科。
參、論罪科刑之理由
一、查被告張政國行為後，貪污治罪條例於95年5月5 日修正第2
    條規定，自95年7月1日施行，將原第2 條規定：「依據法令
    從事公務之人員，犯本條例之罪者，依本條例處罰；其受公
    務機關委託承辦公務之人，犯本條例之罪者，亦同。」，修
    正為：「公務員犯本條例之罪者，依本條例處斷。」。另刑
    法第10條第2 項對於公務員之定義原規定：「稱公務員者，
    謂依法令從事於公務之人員。」，亦於94年2月2日修正為：
    「稱公務員者，謂下列人員：一、依法令服務於國家、地方
    自治團體所屬機關而具有法定職務權限，以及其他依法令從
    事公共事務，而具有法定職務權限者。二、受國家、地方自
    治團體所屬機關依法委託，從事與委託機關權限有關之公共
    事務者。」，並於95年7月1日施行，又於民國94年2月2日修
    正公布之刑法第28條、第33條第5款、第51條第5款、第67條
    、第68條等條文，已於民國95年7月1日施行，其中：、第
    28條已由原先之「二人以上共同實施犯罪之行為者，皆為正
    犯」，修正為「二人以上共同實行犯罪之行為者，皆為正犯
    」，足見修正後刑法第28條之規定，已將陰謀共同正犯及預
    備共同正犯，排除在共同正犯之範疇之外。、第33條第 5
    款由原先之「罰金：一元以上」，修正為「罰金：新台幣一
    千元以上，以百元計算之」，足見修正後刑法第33條第5 款
    之規定已變更法定刑罰金刑最低刑度為新台幣一千元。、
    第51條第5 款已由原先之「宣告多數有期徒刑者，於各刑中
    之最長期以上，各刑合併之刑期以下，定其刑期。但不得逾
    20年。」，修正為「宣告多數有期徒刑者，於各刑中之最長
    期以上，各刑合併之刑期以下，定其刑期。但不得逾30年。
    」。、第67條、第58條由原先之「有期徒刑加減者，其最
    高度及最低度同加減之」、「拘役或罰金加減者，僅加減其
    最高度」，修正為「有期徒刑或罰金加減者，其最高度及最
    低度同加減之」、「拘役加減者，僅加減其最高度」，足見
    罰金刑部分已由僅加減其「最高度」修正為「最高度及最低
    度」同加減之。是依上開規定，被告行為後刑法第10條第 2
    項、第28條、第33條第5款、第51條第5款、第67條、第68條
    及貪污治罪條例第2 條等條文之內容，於客觀上均已發生實
    質上之變更，自應依新修正刑法第2條第1項之規定予以比較
    適用。茲審酌被告無論新法或舊法之規定均屬公務員，另被
    告之行為無論依新法或舊法之規定，亦均屬共同正犯，新法
    並無有利於被告之情形；又修正後刑法第33條第5 款之規定
    則無異提高法定刑罰金刑之最低刑度；另被告所犯二罪，依
    修正前數罪併罰者不得逾20年，惟修正後則提高為不得逾30
    年；至修正後刑法第67條及第68條之規定，則將罰金刑之最
    低度修正為應加減之；足見修正後刑法第10條第2 項、第28
    條、第33條第5款、第51條第5款、第67條、第58條及貪污治
    罪條例第2 條之規定，均無有利於被告之情形。是綜合比較
    新舊法結果，以舊法較有利於被告，依民國95年7月1日施行
    之刑法第2條第1項前段之規定，自應適用行為時法即民國95
    年7月1日修正施行前刑法第10條第2項、第28條、第33條第5
    款、第51條第5款、第67條、第68條及貪污治罪條例第2條，
    合先敘明。
二、查被告前揭貪污圖利行為期間分別為94年12 月19日、95年4
    月27日，是其所涉及之法律為90年11月7 日修正公布施行之
    貪污治罪條例（行為時之舊法），及98年4 月22日修正公布
    施行之貪污治罪條例（裁判時之新法）。被告行為時之貪污
    治罪條例第6條第1項第4 款原規定：「有下列行為之一者，
    處五年以上有期徒刑，得併科新臺幣三千萬元以下罰金：四
    、對於主管或監督之事務，明知違背法令，直接或間接圖自
    己或其他私人不法利益，因而獲得利益者。」，98年4 月22
    日裁判時法之貪污治罪條例第6條第1項第4 款規定：「有下
    列行為之一者，處五年以上有期徒刑，得併科新臺幣三千萬
    元以下罰金：四、對於主管或監督之事務，明知違背法律、
    法律授權之法規命令、職權命令、自治條例、自治規則、委
    辦規則或其他多數不特定人民就一般事項所作對外發生法律
    效果之規定，直接或間接圖自己或其他私人不法利益，因而
    獲得利益者。」，是認於98年4 月22日修正公布之貪污治罪
    條例第6條第1項第6 款規定，法定刑度不變，僅係將明知違
    背法令之「法令」加以闡明外，其構成要件與上開行為時法
    相同，因被告所犯上開貪污圖利之犯行，無論裁判時法之新
    法或行為時法之舊法均成立貪污治罪條例第6條第1項第4 款
    規定之圖利罪，應不生比較適用之問題，自應適用現行有效
    之裁判時法即98年4月22日修正施行之貪污治罪條例第6條第
    1項第4款關於圖利罪之規定，併此敘明。
三、按刑事法領域之公務員概念，與行政法上之公務員概念，二
    者之內涵，隨立法目的及刑事政策之不同而有差異。刑法上
    公務員，係指「依據法令」從事於公務之人員，至貪污治罪
    條例乃刑法之特別法，因此在論述上，刑法上關於公務員之
    概念，在貪污治罪條例之適用上亦應作同一解釋，合先敘明
    。被告張政國既有上開職權，則被告應屬刑法上及貪污治罪
    條例中所謂「依據法令」從事於公務之人員無疑。被告張政
    國、該年籍姓名不詳之清潔隊員及同案被告王百熙既有上開
    職權，則被告張政國、該年籍姓名不詳之清潔隊員及同案被
    告王百熙應屬刑法上及貪污治罪條例中所謂「依據法令」從
    事於公務之人員無疑。查被告張政國行為時係褒忠鄉公所任
    秘書職務，係依據法令從事公務之人員，竟對於監督之事務
    ，明知違背自治條例，直接圖其他私人即久榮公司之不法利
    益，因而使久榮公司分別獲得上開之利益，核被告張政國二
    次所為，均係犯98年4月22日修正施行之貪污治罪條例第6條
    第1項第4款關於圖利罪。而被告於94年12月19日之貪污圖利
    犯行，僅以電話聯絡一次，雖久榮公司分別於14時59分59秒
    、15時01分02秒及16時37分43秒共傾倒廢棄物3 車次，惟時
    間緊接、行為相同，應認係基於單一犯意之接續行為，應論
    以單純一罪。
四、查被告張政國就94年12月19日之犯行與該年籍姓名不詳之清
    潔隊員間；就95年4 月27日之犯行與同案被告王百熙間，就
    所犯貪污治罪條例第6條第1項第4 款之圖利罪，均有犯意之
    聯絡及行為之分擔，應均論以共同正犯。
五、被告張政國所犯上開二罪，犯意各別，行為各自獨立，應予
    分論併罰。
六、又貪污治罪條例第12條第1 項規定：「犯第4條至第6條之罪
    ，情節輕微，而其所得或所圖得財物或不正利益在新台幣 5
    萬元以下者，減輕其刑。」，故而被告就所犯上開貪污圖利
    二罪其所圖久榮公司之不正利益，均係在5 萬元以下，且其
    犯罪情節亦屬輕微，依前開規定，就被告所犯上開貪污圖利
    二罪，自應均減輕其刑。
肆、本院撤銷原判決之理由
一、原判決以被告張政國罪證明確，因予論罪科刑，固非無見，
    惟查：
(一)、按刑法第74條第1項第1款所謂受二年以下有期徒刑、拘役或
    罰金之宣告，係指「宣告刑」而言，並不包括減刑後減得之
    刑在內，有最高法院65年度第1 次刑庭庭推總會議決議意旨
    (一)可資參照。查原判決論被告各以共同依據法令從事公務之
    人員，對於主管、監督之事務，明知違背自治條例，直接圖
    其他私人不法利益，因而獲得利益，各處有期徒刑二年八月
    ，並適用中華民國96年罪犯減刑條例相關規定分別減為有期
    徒刑一年四月。被告之宣告刑既逾二年，依上開說明，自不
    合於刑法第74條第1項第1款宣告緩刑之要件，原審疏未細察
    ，仍援引該規定為緩刑2年之諭知，實有未洽。
(二)、原判決疏未詳查致認被告就95年4 月27日之貪污圖利犯行，
    久榮公司之車輛進入褒忠鄉垃圾場所傾倒廢棄物為20公噸，
    進而認定被告圖久榮公司不法利益約24,000元，亦有未洽。
(三)、被告行為後刑法第67條、第68條等條文業已修正，並於95年
    7月1日施行，原判決未予比較，亦有不合。
二、綜上所陳，被告張政國否認犯罪，空言指摘原判決不當，固
    無可取，惟原判決既有前述可議之處，此部分即屬無可維持
    ，應由本院將原判決關於張政國部分均撤銷改判，爰審酌被
    告張政國前無犯罪紀錄，有臺灣高等法院被告前案紀錄表在
    卷可稽，且圖利久榮公司之金額不高，均未逾5 萬元，犯罪
    情節尚稱輕微，然於犯罪後將責任諉由基層公務員，並兼衡
    其犯罪動機、目的，所生損害並非鉅大等一切情狀，分別量
    處有期徒刑2年8月、2年6月，各褫奪公權2 年，另被告張政
    國犯罪時間是在96年4 月24日之前，合乎減刑條件，依中華
    民國96年罪犯減刑條例第3條第1項第1 款後段、第2條第1項
    第3款、第7條、第14條規定，所犯之罪應分別減為有期徒刑
    1年4月、1年3月、各褫奪公權1 年，並定其應執行刑為有期
    徒刑1年5月，褫奪公權1年。
三、至辯護人雖以被告涉案情節輕微，縱處法定最低刑仍顯過重
    為由，要求援引刑法第59條規定酌減被告之刑。惟按刑法第
    59條規定犯罪情狀可憫恕者，得酌量減輕其刑，固為法院依
    法得自由裁量之事項，然非漫無限制，必須犯罪另有特殊之
    原因與環境，在客觀上足以引起一般同情，認為即予宣告法
    定低度刑期尤嫌過重者，始有其適用。是為此項裁量減刑時
    ，必須就被告全部犯罪情狀予以審酌在客觀上是否有足以引
    起社會上一般人之同情，而可憫恕之情形，始稱適法（最高
    法院88年度台上字第6683號判決要旨參照）。查被告於行為
    時係褒忠鄉公所秘書，理應維護褒忠鄉環境衛生，明知上開
    自治條例第2 條規定，係指該鄉轄區內、且非屬民營廢棄物
    清除處理業者所產生之廢棄物，始得進入褒忠鄉垃圾場傾倒
    ，久榮公司係設址雲林縣斗南鎮之民營廢棄物清除處理業者
    ，所載運之廢棄物自不得入場傾倒，竟為圖久榮公司之不法
    利益，利用其秘書之職務，指示下屬上開年籍姓名不詳之清
    潔隊員、同案被告王百熙等人，先後二次讓載運他鄉鎮所產
    生之廢木材、樹枝等物之久榮公司車輛進場傾倒，嚴重敗壞
    官箴，腐蝕國民對於公務員廉潔性之信賴，犯後又推諉責任
    予下屬，毫無反省悔悟之心。再衡酌貪污治罪條例之目的，
    係為嚴懲貪污、澄清史治，被告明知違法，仍出於己意為之
    ，顯無視於法禁，客觀上被告犯罪實不具有特殊之原因與環
    境，衡其犯罪情狀顯無可憫恕之處，自無從援引刑法第59條
    酌減其刑之情形，併此敘明。
伍、對95年4月27日犯行不另為無罪諭知部分
一、公訴意旨略以：被告張政國於95年4 月27日中午左右，接獲
    久榮公司負責人黃世銘之電話後，又違背上開自治條例之規
    定，以電話連絡當時在褒忠鄉圾垃場值班具有犯意聯絡之王
    百熙，要求王百熙讓久榮公司之車輛進入褒忠鄉垃圾場傾倒
    廢棄物13公噸（即公訴人起訴20公噸中超過7 公噸之部分）
    ，且未對久榮公司收費，使久榮公司因而獲得免繳垃圾處理
    費之不法利益15,600元（依前開自治條例第6條第1項第2 款
    之規定，以每公噸1,200 元計算），亦涉犯貪污治罪條例第
    6 條第1 項第4 款之圖利罪嫌云云。
二、訊據被告張政國矢口否認上開犯行，惟公訴人係以證人黃世
    銘於偵查中之證述為其主要論據（見偵(三)卷第199 頁），惟
    查本院依據證人王百熙之證述於95年4 月27日當天確實未製
    作過磅單，且依褒忠鄉清潔隊車輛過磅作業地磅單(一)之資料
    顯示（外放資料附件四第27頁背面），該日並無久榮公司之
    車輛過磅資料，是該地磅單之記載並無法確認為真實，應無
    法證明確係當日久榮公司傾倒垃圾之數量。另證人黃世銘於
    檢察官訊問時雖證稱車輛所載運之數量「大概20噸左右」（
    見偵卷(三)第199 頁），然同案被告王百熙卻供稱僅「大概有
    7 、8 公噸重」（見偵(三)卷第190 頁），而被告及其辯護人
    於本院審理時具狀或陳述對此部分之重量係七公噸亦不爭執
    （見本院更(二)卷第81頁、第110 頁），已如前述，至於被告
    張政國另圖利久榮公司傾倒廢棄物13公噸（即公訴人起訴20
    公噸中超過7 公噸之部分），未對久榮公司收費，使久榮公
    司因而獲得免繳垃圾處理費之不法利益15,600元部分，並無
    其他積極證據足資證明被告張政國確有圖利久榮公司，尚難
    僅憑證人黃世銘之指訴，遽認被告張政國亦涉犯上開罪名，
    是公訴意旨此部分之指訴，尚非有據，本應為無罪諭知，但
    因與被告起訴有罪部分係一行為，為單純一罪之關係，故不
    另為無罪之諭知，附此敘明。
陸、適用之法律
一、刑事訴訟法第369條第1項前段、第364條、第299條第1項前
    段。
二、貪污治罪條例第6條第1項第4款、第12條第1項、第17條。
三、刑法第11條前段、第2條第1項前段、修正前刑法第28條、第
    51條第5款、第8款、第37條第2項。
四、中華民國96年罪犯減刑條例第2條第1項第3款、第3條第1項
    第1款後段、第7條、第14條。
本案經檢察官郭珍妮到庭執行職務。
中    華    民    國  100    年     5     月    11    日
                  刑事第四庭    審判長法  官  吳志誠
                                      法  官  羅心芳
                                      法  官  吳森豐
以上正本證明與原本無異。
如不服本判決應於收受送達後10日內向本院提出上訴書狀，其未
敘述上訴理由者，並得於提起上訴後10日內向本院補提理由書（
均須按他造當事人之人數附繕本）「切勿逕送上級法院」。
                                      書記官  岑  玢
中    華    民    國  100    年     5     月    11    日
附錄本案論罪科刑法條全文：
修正前貪污治罪條例第2條
依據法令從事公務之人員，犯本條例之罪者，依本條例處斷；其
受公務機關委託承辦公務之人，犯本條例之罪者，亦同。
貪污治罪條例第6條
有下列行為之一，處五年以上有期徒刑，得併科新台幣三千萬元
以下罰金：
一、意圖得利，抑留不發職務上應發之財物者。
二、募集款項或徵用土地、財物，從中舞弊者。
三、竊取或侵占職務上持有之非公用私有器材、財物者。
四、對於主管或監督之事務，明知違背法律、法律授權之法規命
    令、職權命令、自治條例、自治規則、委辦規則或其他對多
    數不特定人民就一般事項所作對外發生法律效果之規定，直
    接或間接圖自己或其他私人不法利益，因而獲得利益者。
五、對於非主管或監督之事務，明知違背法律、法律授權之法規
    命令、職權命令、自治條例、自治規則、委辦規則或其他對
    多數不特定人民就一般事項所作對外發生法律效果之規定，
    利用職權機會或身分圖自己或其他私人不法利益，因而獲得
    利益者。
前項第一款至第三款之未遂犯罰之。
貪污治罪條例第12條第1項
犯第四條至第六條之罪，情節輕微，而其所得或所圖得財物或不
正利益在新台幣五萬元以下者，減輕其刑。